臺灣高雄地方法院民事判決　　　　　　　　　　　　　九十年度訴字第二二七八號
　　原　　　告　乙○○
　　原　　　告　甲○○
　　被　　　告　丙○○
　　訴訟代理人　丁○○
右當事人間債務人異議之訴事件，本院判決如左：
    主  　  文
確認被告持有原告共同簽發，發票日民國八十五年十二月六日，面額新台幣捌拾萬元
，到期日民國八十六年十月一日，票號三五五五四七號之本票壹紙，票據權利不存在
。
被告應塗銷原告乙○○所有，坐落高雄縣杉林鄉○○段四三－五三地號土地及其上建
號七０號之建物即門牌號碼高雄縣杉林鄉○○路三八四巷四七之一號房屋，於高雄縣
旗山地政事務所，登記日期民國八十五年十二月十三日，字號旗登字第００七四六九
號之抵押權設定登記。
原告其餘之訴駁回。
訴訟費用由被告負擔三分之二，餘由原告負擔。
    事實及理由
一、原告起訴主張：原告曾向訴外人劉嚇輪借款新台幣（以下同）六十萬元，訴外人
    劉嚇輪除交付借款外，並要求原告二人共同簽發一紙票號三五五五四七號，面額
    八十萬元，發票日期民國八十五年十二月六日，到期日八十六年十月一日之本票
    （以下簡稱系爭本票）交由其收執外，訴外人劉嚇輪同時要求原告乙○○提供其
    所有坐落高雄縣杉林鄉○○段四三－五三地號土地及其上建號七０號之建物即門
    牌號碼高雄縣杉林鄉○○路三八四巷四七之一號房屋為擔保設定抵押權。嗣後金
    錢借貸之清償期限屆至，原告二人乃於八十六年十一月十三日，由高雄縣杉林鄉
    農會款六十萬六千五百元（其中六千五百元為利息）至訴外人劉嚇輪帳戶中，
    以清償本借款債務，該筆金錢借貸業經清償而消滅。惟九十年一月底時，原告二
    人突獲鈞院於九十年一月廿日發文，案號為九十年度促字第五０００號之支付命
    令一件，命原告二人於送達後二十日內，向被告給付六十萬元。原告二人接獲上
    述支付命令後，立即向訴外人劉嚇輪質問為何會接獲該命令及原款之流向，訴
    外人劉嚇輪乃諉稱會妥為處理並要原告二人無須對該命令聲明異議，不料其後被
    告不僅未撤回該支付命令，且被告更以該確定之支付命令為執行名義，聲請鈞院
    對原告乙○○所有之上述不動產強制執行在案（九十年度執字第一八九四一號）
    。綜上所言，本件關於金錢借貸及交付借款之雙方當事人，係原告與訴外人劉嚇
    輪，至被告若果真為該幕後之金錢提供者，惟原告等根本未曾與其接觸，且訴外
    人劉嚇輪亦未告知，而原告已對訴外人劉嚇輪為清償，該金錢借貸關係已消滅。
    兩造間自始無借貸關係存在，被告縱持有原告等之本票，亦屬欠缺原因關係而使
    該本票債權不存在，而其對於原告乙○○聲請鈞院強制執行，係以自始未存在之
    債權為執行名義，故應一併予以撤銷。另關於抵押權之設定，由於該物權契約之
    訂定係基於原告乙○○與訴外人劉嚇輪間之合意，原告乙○○與被告間自始未為
    設定抵押權契約之合意，且雙方無金錢債務，本諸抵押權之從屬性，該抵押權設
    定亦應予塗銷等語。
    對被告之答辯，則陳稱：
（一）否認原告等與被告原本即認識。
（二）原告等不知為何將抵押權設定予被告，彼等係將相關文件交付訴外人劉嚇輪，
      是劉某自己去辦的。
（三）原告等將利息繳付予訴外人劉嚇輪，本票亦係開立予劉某。
（四）八十八年三月間，原告甲○○並未與被告一起去找訴外人劉嚇輪。
（五）原告甲○○簽立收據時，並未注意看，現在想想，簽時其上並無被告姓名。
    並聲明：(1)鈞院九十年度執字第一八九四一號強制執行事件，就原告乙○○所有
    之上述不動產所為強制執行程序應予撤銷。(2)確認系爭本票之債權不存在。(3)被
    告應將原告乙○○所有之上述不動產，於高雄縣旗山地政事務所八十五年十二月
    十三日以旗登字第００七四六九號所設定之債權額八十萬元抵押權設定登記，予
    以塗銷。(4)訴訟費用由被告負擔。
二、被告則辯以：
（一）原告甲○○與被告原本即認識，惟不是很熟，故於借錢時，原告甲○○才找訴
      人劉嚇輪居間。原告等確實是向被告借錢，才會開本票給被告，並將不動產設
      定抵押權予被告。
（二）被告並不知原告將錢還給訴外人劉嚇輪，一直到八十八年二月間未收到利息
      ，才去找原告。
（三）八十八年三月間被告與原告甲○○一起去找訴外人劉嚇輪時，訴外人劉嚇輪有
      將原告甲○○拉到一旁，不知說什麼，然後原告甲○○就告訴被告，願到銀行
      貸一筆錢還他。
（四）八十五年十二月起至八十六年十二月止之借款利息係由訴外人劉嚇輪交付予被
      告，八十六年十二月之後是用款方式，惟不知道是誰的。
    並聲明：(1)原告之訴駁回。(2)訴訟費用由原告負擔。
三、兩造不爭之事實：
（一）系爭本票係由原告二人簽發後，交予訴外人劉嚇輪，現在被告持有中。
（二）上述抵押權設定登記手續係由訴外人劉嚇輪辦理。
四、按債務人異議之訴之提起，須具備下述要件，始得為之：（一）執行名義成立後
    ，如有消滅或妨礙債權人請求之事由發生，債務人得於強制執行程序終結前，向
    執行法院對債權人提起異議之訴，如以裁判為執行名義時，其為異議原因之事實
    發生在前訴訟言詞辯論終結後者，亦得主張之；（二）執行名義無確定判決同一
    之效力者，於執行名義成立前，如有債權不成立或消滅或妨礙債權人請求之事由
    發生，債務人亦得於強制執行程序終結前提起異議之訴，此為強制執行法第十四
    條第一項、第二項所明定。經查：
（一）本院九十年度執字第一八九四一號強制執行事件，係以本院九十年一月二十日
      九十年度促字第五０００號確定支付命令（九十年三月五日確定）為其執行名
      義，此經本院調取上開執行事件卷核閱明確。而原告等所主張清償借款債務之
      時點，係於八十六年十一月十三日，此有杉林鄉農會匯款申請書影本一紙在卷
      可按，是縱令該清償行為構成消滅債權人請求之事由，亦係發生在上開執行名
      義成立「前」，而與上開法條第一項所定要件有間。又迄至本件言詞辯論終結
      時止，原告等均未主張彼等有何妨礙被告請求之事由。據上，原告等自不得依
      上開法條第一項之規定提起債務人異議之訴。
（二）按債務人對於支付命令未於法定期間提出異議者，支付命令與確定判決有同一
      之效力，民事訴訟法五百二十一條定有明文。乃原告等於接獲上述支付命令後
      ，未於法定期間提出異議，致該支付命令確定，已如前述，則該確定支付命令
      與確定判決即有同一效力。準此，原告等亦無從依上開法條第二項規定提起債
      務人異議之訴。
    綜上，本件原告等所提起之債務人異議之訴，顯無理由，應予駁回，合先敘明。
五、原告另求為確認系爭本票債權不存在，並塗銷上述抵押權設定登記。茲敘述本院
    得心證之理由如后：
    本部分所應究明者，在於：（一）兩造間有無借貸關係存在？（二）上述借貸關
    係是否因清償而消滅？
（一）兩造間有無借貸關係存在？
      原告二人主張彼等係向訴外人劉嚇輪借貸六十萬元之事實，固據提出名片一紙
      、系爭本票影本、土地暨建物登記簿謄本為證。惟被告否認，辯稱：原告等確
      係向被告借款等語。經查，觀諸上述名片之內容，係登載訴外人劉嚇輪受委辦
      事務之項目「民間二、三胎借款　銀行高額貸款　房地產買賣過戶　繼承分割
      」等及營業處所、電話，至多說明原告等因上述委辦事宜與訴外人劉嚇輪有所
      往來，惟不足證明原告等係向訴外人劉嚇輪借款；又原告等簽發系爭本票後，
      雖將之交付予訴外人劉嚇輪，惟徵諸社會常情，實際收受票據者，未必即係票
      據權利人，代為受領者、發票人之使用人等，均可能收受支票，而核閱系爭本
      票影本，其內並無指定受款人之記載，亦無訴外人劉嚇輪之背書，況系爭本票
      現在被告持有中，非由訴外人劉嚇輪持有，是以，無從認訴外人劉嚇輪係基於
      貸與人之地位而受領系爭本票；又觀諸上述土地暨建物登記謄本，其內所載抵
      押權利人並非訴外人劉嚇輪，而係被告，乃抵押權係擔保物權，其目的在確保
      債務之清償，抵押權利人即係其所擔保債務之債權人，準此，益無從認原告係
      向訴外人劉嚇輪借款。據上，依原告所舉證據，不足認其所主張之前揭事實為
      真。反之，被告就其所辯，業據提出抵押權設定契約書、經原告等簽認之收據
      為證，而核閱上述契約書訂立契約人欄內載明被告為「抵押權人即債權人」，
      又上述收據內記載「茲房地所有權人乙○○...  因借款... 保設定抵押權...
      該項借款已全部收到... 此致丙○○（即被告）先生」，是以，足認原告等確
      係向被告借款。原告等陳稱：原告等不知為何將抵押權設定予被告，彼等係將
      相關文件交付訴外人劉嚇輪，是劉某自己去辦的云云。惟以原告等均係成年人
      ，社會經驗、智識思慮，均非短淺，要謂彼等隨意將脩關財產權益之所有權狀
      、印鑑等物件交付他人，對他人究代為辦理何項手續、彼等因此負擔何類法律
      上義務、對象為誰，均未聞問，顯然有違常理，是自難認彼等不知上述借款係
      向被告借貸，且為擔保被告之借款債權，訴外人劉嚇輪始為彼等辦理上述抵押
      權之設定登記。原告甲○○又稱：簽收據時其未注意看，當時其內應無被告姓
      名云云，惟被告甲○○就該有利於己之事實，未能舉證以實其說，所言自無足
      採。據上，足認原告主張之本部分事實，非屬真實，被告辯稱原告係向其借款
      等情，堪予採取。
（二）上述借貸關係是否因清償而消滅？
      按依債務本旨，向債權人或其他有受領權人為清償，經其受領者，債之關係消
      滅，民法第三百零九條第一項定有明文。查，被告陳稱：八十五年十二月起至
      八十六年十二月止之借款利息，均由訴外人劉嚇輪交付予被告（九十一年一月
      二十二日言詞辯論筆錄），又「當初借錢的時候是經過劉嚇輪，後來原告繳利
      息給劉嚇輪，再由劉嚇輪款給我們」等語（九十一年七月三十日言詞辯論筆
      錄），而原告等亦稱：彼等係將利息交予訴外人劉嚇輪等語。準此，足認兩造
      係合意以由訴外人劉嚇輪居中轉交原告交付之款項予被告，是以，訴外人劉嚇
      輪就本件借款債務之清償，係處於有受領權人之地位。又原告等已於八十六年
      十一月十三日付借款本金六十萬元及部分利息予訴外人劉嚇輪，有上述匯款
      申請書一件可按，依前述法條，上述借貸債權債務關係即因清償而消滅。
    綜上所述，堪認原告等係向被告借款，惟兩造間之借貸關係，業因原告等向有受
    領權人即訴外人劉嚇輪清償，經其受領，而告消滅。
六、按票據債務人以其自己與執票人間所存抗辯之事由對抗執票人，為法之所許（最
    高法院四十七年台上字第一六二一號判例參照）。準此，原告等自得以其與被告
    間所存之抗辯事由對抗被告。承前，兩造間之借貸關係，業經清償而消滅，則被
    告自不得執系爭本票對原告等行使權利。又上述抵押權所擔保之債權既已消滅，
    上述抵押權即失其從屬，亦隨之而消滅。從而，原告求為確認系爭本票債權不存
    在，及塗銷上述抵押權設定登記，洵屬有據，應予准許。
七、兩造其餘攻擊防禦方法，無礙本件勝負之判斷，爰不一一論敘，附此敘明。
八、訴訟費用負擔之依據：民事訴訟法第七十九條但書。
中　　　華　　　民　　　國　　九十一　　年　　八　　月　　十三　　　　　日
　　　                              臺灣高雄地方法院民事第二庭
~B法　　　官  甯　馨
右為正本係照原本作成。
如不服本判決，應於送達後廿日內，向本院提出上訴狀並表明上訴理由，如於本判決
宣示後送達前提起上訴者，應於判決送達後十日內補提上訴理由書（須附繕本）。
中　　　華　　　民　　　國　　九十一　　年　　八　　月　　十三　　　　　日
~B法院書記官  林麗文
